臺灣高等法院臺中分院民事判決　九十三年度保險上易字第一一號
　　上　訴　人　美商美國安泰人壽保險股份有限公司台灣分公司
　　法定代理人　乙○○
　　訴訟代理人　甲○○
　　被上訴人　　丁○○
　　複　代理人　丙○○
右當事人間請求給付保險金事件，上訴人對於民國九十三年六月三日臺灣南投地方法
院九十三年度保險字第二號第一審判決提起上訴，本院於九十四年一月十八日言詞辯
論終結，判決如下：
　    主　    文
原判決廢棄。
被上訴人在第一審之訴及假執行之聲請均駁回。
第一、二審訴訟費用由被上訴人負擔。
   　 事 　   實
甲、上訴人方面：
一、聲明：(一)原判決廢棄。(二)被上訴人在第一審之訴及假執行之聲請均駁回。(三)第一
    、二審訴訟費用由被上訴人負擔。
二、陳述：除與原審判決書記載相同者茲引用之外，補稱：
(一)、被上訴人應就其得請求給付意外傷害身故保險金之權利發生事實，負舉證責任：
   (1)按當事人主張有利於己之事實者，就其事實有舉證之責任，民事訴訟法第二百
     七十七條定有明文，另依系爭保險附約條款第三條「被保險人於本附約有效期
     間內，因遭受意外傷害事故，致其身體蒙受傷害而致殘廢或死亡時，依照本附
     約的約定，給付保險金。前項所稱意外傷害事故，指非由疾病引起之外來突發
     事故」約定，是被上訴人主張上訴人應給付意外傷害身故保險金，依據前開契
     約條款之約定及舉證責任分配原則，自應就權利發生事實即謝素卿之「身故」
     確係直接且單獨導因於「非由疾病引起之外來突發事故」之事實負舉證責任。
     而最高法院亦早於八十六年台上字第一五五一號判決，於案情與本件極為類似
     之案件中再次肯認上開舉證責任分配原則。且近來最高法院之見解，就意外傷
     害保險中被保險人之遭遇外來突發事故，亦均認應由意外傷害身故保險金受益
     人負舉證責任。
   (2)本件被上訴人所憑藉者僅南投地方法院檢察署所開立之相驗屍體證明書所載「
     生前燒死」一語，即主張上訴人有給付意外傷害身故保險金之義務。惟縱使上
     開相驗屍體證明書所載生前燒死可認係自身疾病以外之事由，然該起火勢之發
     生原因是否確係突發無法預料，則無由於上開相驗屍體證明書中得證。原審不
     查，僅以謝素卿係燒死而非病死，即認定其係因外來突發之意外傷害事故所致
     ，而漠視上訴人主張被上訴人應就其權利發生事實確係突發無法預料負舉證責
     任之抗辯，而逕認上訴人未就火勢為謝素卿自行點燃負舉證之責而判決上訴人
     敗訴，顯然有違民事訴訟法上舉證責任分配原則。
(二)、謝素卿之身故非由外來突發意外傷害事故所造成，上訴人拒絕給付意外傷害身故
    保險金並無違誤：
  (1)查本件謝素卿雖於其所駕駛之小客車駕駛座上遭火焚燒致死，惟依南投縣政府消
    防局火災原因調查報告書：「．．參、火災現場勘查紀綠及原因判斷：一、現場
    概況：「自小客車內，後座擺滿冥紙、帳冊文件及浸溼汽油之衣物，前座乘客處
    放置汽油筒、打火機及金飾」，二、現場燃燒狀況：『滅火時仍可聞到濃厚之汽
    油味」，(四)經現場勘查：「燃燒最嚴重之前座乘客座椅墊上，留有疑似汽油筒燒
    熔之殘跡．．．經仔細翻動勘查後，赫然發現有疑似汽油筒之筒蓋』，(五)經現場
    勘查：『現場雖有四處撞擊點，唯卻無明顯剎車痕，且死者之右腳一直踩於油門
    處．．．另死者安全帶維持未鬆開之情況．．．另於排檔箱上方被覆有沾溼之毛
    巾，疑似作為從該車前座乘客座引燃延燒至後座浸濕衣物之媒介』及三、(四)起火
    原因：『車主謝素卿，於火災發生時，其獨自一人身體焦黑陳屍在駕駛座上．．
    ．，唯肇事現場無剎車痕跡．．．，另車內僅有車箱內及車頂有燃燒痕跡，該車
    前後引擎蓋未有燃燒痕跡．．．，故排除電線短路暨油箱起火．．．並尋獲疑似
    汽油桶容器蓋．．．及打火機．．．，再依據現場勘查紀錄．．．綜合研判此次
    起火原因係疑似以打火機點燃車內前乘客座上汽油，引火致災之可能性較大。」
    所載，可證該起火災並非導因於車禍意外而係人為安排妥當後再點火所致。另依
    車內仍留有大量貴重金飾且發現打火機及汽油桶、蓋之情形研判，亦應可排除謝
    素卿於途中遭遇強盜、他殺之可能。蓋火勢若係由他人點燃，則點火之他人縱非
    因劫財為之，而未取去車內貴重金飾，亦不致將打火機及汽油桶、蓋等重要證物
    留置車內，甘冒遭人發現之風險，而承擔刑法「殺人罪」之刑責。
  (2)次查證人南投縣政府消防局調查課員林志信就鈞院詢問「在勘查過程中有無發現
    火災可能由交通意外事故引起？」，證稱「我們初步勘查沒有這種跡象。」，另
    就鈞院詢問「起火點是否就在車子右前座？」，證稱「根據燃燒狀況及現場情形
    判斷起火點在右前座。」。復依其提出之物質安全資料表所示，汽油之燃點高達
    257。C，而通常情形下汽車內部不會有如此高溫產生，益足徵若非係人為點燃右
    前座汽油桶，則該起火勢實無由發生。
  (3)續查，本件既係人為點火，且經檢察官確認係於「行進中車輛著火」，且依相驗
    卷內現場交通圖所示，謝素卿所駕車輛係於擦撞路邊四次，經滑行三百五十公尺
    後始停止，可證起火當時車速不低，亦實難令人相信，火勢係由謝素卿以外之他
    人點燃。蓋依常理推斷，於車輛高速行進間欲完成由車外放入汽油桶於車內前方
    乘客座，並將沾濕汽油之毛巾佈置於車內排檔箱上方，再將沾濕汽油之衣物放置
    於後座，最後再以打火機點燃汽油桶等動作之可能性實屬微乎其微。縱有可能，
    亦殊難想像謝素卿於他人欲由車外入侵之際全然未曾採取加速脫離或關閉車窗之
    反制行動，而任由該人點火燒車。反之，若謂點火之人係謝素卿車內之乘客所為
    ，則更屬無稽，蓋若為其搭載之乘客，當為其所識之人，其於凌晨三點搭載友人
    ，因後座業已堆滿冥紙、帳冊等雜物，友人應係在謝素卿旁邊之前座（即起火點
    ），則該人絕無可能在車內佈置沾濕汽油之毛巾、衣物時掩飾其動作及濃厚汽油
    味不被謝素卿發現而放任其引燃烈焰。退萬步言，縱謝素卿未即時發現上情，或
    礙於駕駛當中，無法伸手阻止，惟該人於前方乘客座引燃汽油桶時，即應首當其
    衝遭烈焰吞噬而無法脫身，致一同燒死於車內。再退萬步言，設該人於點火後千
    鈞一髮之際有跳車脫身之可能，惟依法醫研究所之鑑定報告，謝素卿當時並無服
    藥昏迷或因傷重而喪失行動能力之跡象，準此，既然離火勢相對較近之友人能跳
    車脫身，則謝素卿即更無脫身不得致葬生火窟之理由。
  (4)未查，證人南投縣警察局集集分局刑事組警員劉伯祐就鈞院詢問「調查過程中有
    無發現死者有他殺、自殺的嫌疑？」，證稱「我們也沒有建議檢察官改偵字案件
    調查。我們有到死者住處看是否有其他的資料，也沒有找到跟資料跟遺書，檢察
    官有指示要查訪，大致上我們查訪死亡當天的行蹤，沒有查到跟死亡原因有關的
    資料，另外我們也有調死者之前通聯記錄，所查到的資料有檢送檢察官，之後就
    沒再接到檢察官的指示。．．．若是我們自己發現可疑地方的話也會報告檢察官
    ，由檢察官指示我們偵辦。」，復依南投地方法院檢察署檢察官於相驗結果報告
    所載「是本件查無證據足證有犯罪嫌疑或有應負刑事責任之人」，及其就鈞院所
    詢「是否表示本件確已排除有他殺嫌疑而無續行偵查之必要？」，之函覆「相驗
    結果詳如相驗卷宗報告及卷附資料」，足徵本件謝素卿之死因，於代替國家行使
    刑事偵查權之檢察官及協助檢察官偵辦刑事案件之刑事偵查員詳為調查之後，均
    認確無他殺之嫌疑，否則倘若尚有絲毫他殺之嫌疑存在，檢察官及刑事偵查員，
    寧有不積極偵辦以彰得公信昭雪冤曲之理。
(三)、鑑定機關之鑑定結果亦支持謝素卿之死因非屬意外：本件經台大法醫科就謝素卿
    之死因予以鑑定，依其鑑定報告書所載鑑定意見「（一）由交通事故及火災現場
    勘驗報告-因車禍發生時間相當的短，而且計劃性的將火引導至後座，推定死者
    在發生事故時應是一人在車上，而無他人相伴。（二）火災可謂是瞬間著火而造
    成死者窒息死亡，所以體內血液一氧化碳血紅素只有4.7%。綜合（一）、（二）
    推論，死者是有計劃性的引燃汽車著火而造成死亡，所以死亡方式應非屬意外。
    」，足徵本件謝素卿之死因確非導因意外傷害事故，而係其計劃性的引燃汽車著
    火所致。
(四)、謝素卿生前背負高額債務，難謂其非因不堪龐大經濟壓力而動念輕生：查證人羅
    怡華於鈞院證稱，謝素卿自九十一年一月起，每月至少向聯邦銀行領取一本支票
    ，足證其生前資金往來頻繁，又經查其所開立在外流通支票金額頗高，且自九十
    一年七月二十六日（即身故前一日）起開始不獲兌現，合計退票張數二十六張，
    退票金額高達陸佰柒拾參萬肆仟玖佰元整（此有地檢署訊問筆錄、法務部票據信
    用資訊連結作業查詢明細表附於台灣南投地方法院檢察署九十一年度相字第三五
    九號相驗卷內可稽）。又謝素卿平日雖以藥劑師為業，實際上確為南投慈山醫院
    之執行董事，且實際參與該院之經營，而該院於八十八年九二一地震時受創嚴重
    ，並因此擔負高達伍仟參佰萬元之銀行貸款，該院亦於謝素卿身故未幾即在九十
    一年八月易手經營且改名為慈恩醫院，可證謝素卿於身故前實背負龐大經濟壓力
    ，足認其有自行點火之動機。
(五)、「按民事訴訟如係由原告主張權利者，應先由原告負舉證之責，若原告先不能舉
    證，以證實自己主張之事實為真實，則被告就其抗辯事實即令不能舉證，或其所
    舉證據尚有疵累，亦應駁回原告之請求。」、「原告於其所主張之起訴原因，不
    能為相當之證明，而被告就其抗辯事實，已有相當之反證者，當然駁回原告之請
    求」為最高法院十七年上字第九一七號及二十年上字第二四六六號判例所揭示之
    舉證責任原則（同上訴理由狀附件四）。本件被上訴人既未就導致謝素卿燒死之
    火勢確係外來突發之原因所引燃善盡舉證責任，而上訴人已就火勢係謝素卿自行
    引燃論述稽詳，且台大醫學院法醫學科之鑑定結果亦支持火勢係由謝素卿有計劃
    性之引燃，足徵被上訴人於原審起訴之主張顯無理由，上訴人自無給付意外身故
    保險金之責。
三、證據：除引用原審立證方法外，補提財政部公告、系爭保險附約條款、屍體相驗
    證明書、檢察官相驗結果報告、南投縣政府消防局火災原因調查報告書、法務部
    法醫研究所（91）法醫所醫鑑字第一０八九號鑑定書、南投地檢署訊問筆錄、法
    務部票據信用資訊連結作業查詢明細表、康健人壽專案要保書、綱路摘錄台大醫
    療體系九二一相關期刊、慈山醫院及慈恩醫院基本資料、臺灣高雄地方法院檢察
    署九十一年相字第八九九號相驗結果報告、本院訊問筆錄、物質安全資料表、現
    場交通圖、臺大醫學院法醫學科鑑定報告、最高法院判決等件影本各一份為證。
    並聲請調閱臺灣南投地方法院檢察署九十一年度相字第三五九號相驗卷，及將該
    相驗卷送請內政部消防署、中央警察大學鑑識科學學系、臺大法醫科鑑定本件火
    災係由謝素卿或其以外之他人點燃之可能性如何？向南投地檢署函查本件是否已
    確定排除他殺嫌疑﹖暨聲請訊問證人羅怡華、林志信、劉伯祐。
乙、被上訴人方面：
一、聲明：駁回上訴。
二、陳述：除與原判決記載相同者茲引用之外，餘補稱：
(一)、查上訴人據以認定被保險人謝素卿之死亡乃自殺所致，其理由不外乎：(1)謝素卿
    有高額投保情形。(2)南投消防署及法醫研究所報告。(3)承辦檢察官之結論。(4)台
    大醫學院法醫學科法醫鑑定報告書等，爰就此四點駁斥如下：
  (1)就高額投保而言：按投保是否過高乃個人對於風險評估之價值觀問題，保險公司
    為追求業績，亦未定有任何投保上線，況死者之投保乃長期陸續為之，並非於短
    期間集中投保，且謝素卿先前並無任何企圖自殺之記錄，案發當天並例行性的攜
    帶金紙等至其信奉多年的某宮廟拜拜，其中並曾打電話交待被上訴人不要把大門
    內鎖鎖上，晚點會回來。而上訴人接受被保險人謝素卿投保在先，今徒以被保險
    人投保高額保險作為拒保之理由，實已違反保險契約誠信原則。上訴人並在上訴
    理由書中指陳謝素卿生前曾積欠票據債務，足認其有自行點火之動機云云，惟人
    生不如意事十之八九，資金一時週轉不靈在從事商業之人事屬常有，並非一定使
    人發生輕生念頭，其中之因果關係純屬上訴人之臆測，不足為採。
  (2)就南投消防署及法醫研究所之報告言：
    上訴人引南投縣政府消防局火災原因調查報告書中就該起火勢之鑑定報告摘要
      以為被保險人自殺之佐證，惟觀諸鑑定報告全文，於關鍵之鑑定部分皆以「疑
      似」字樣處理之，並於結論時僅記載：「．．．綜合研判此次起火原因係『疑
      似』以打火機點燃車內前乘客座上汽油，引火致災之『可能性』較大。」，據
      上之「疑似」「可能性」等不確定用語可稽，消防局之意見書亦不敢遽斷被保
      險人係引火自殺死亡。
    況根據當天負責火災鑑識工作之南投縣消防局調查課課員林志信證稱：「（問
      ：本件火災起火原因是否人為引起？）我們只判斷起火處，是否人為或是疏失
      要由警方判斷」。「（問：消防局是否只有針對起火情形作判斷？）對。我們
      只判斷起火原因，火災是否人為或他人點燃並非我們的權責」（詳鈞院卷第一
      五八頁）。諸前開證詞，火災是否人為或他人點燃既非屬火災鑑識人員之專業
      領域及權責範圍，故上訴人引前開南投縣政府火災原因調查報告書之鑑定報告
      摘要以為被保險人自殺之佐證，並無依據。
    又查法務部法醫研究所（91）法醫所醫鑑字第一０八九號鑑定書亦僅證明被保
      險人死亡原因為「生前焚燒致死，其死亡方式未確定」，則依上開二單位鑑定
      結果，皆只能證明謝素卿確實因該火燒車事故而死亡，並非因身體上之疾病、
      細菌感染、器官老化衰竭等身體內部因素所致之死亡，而其死亡方式均無法確
      定。而上開所謂「外來突發事故」之「外來」，乃限定傷害之原因出自外來而
      非內在，目的在於排除內發病症所致之結果，故謝素卿之死因，顯係因遭遇外
      來突發之意外傷害事故所致，應無疑義。
    再者，以南投縣政府消防局火災原因調查報告，作為排除本件係因車禍及強盜
      所致之依據，並引用南投地檢署相驗卷宗內之法務部法醫研究所鑑定書，作為
      排除本件火災發生時謝素卿係因使用藥物昏迷或遭受外傷致無力逃脫之依據，
      均僅係在排除被保險人謝素卿其他眾多意外死亡原因之一小部分，並非舉證證
      明被保險人謝素卿係自殺死亡，故謝素卿之死因，顯係因遭遇外來突發之意外
      傷害事故所致，故上訴人僅以前開二單位之鑑定結果即據以主張謝素卿係自己
      點火自殺死亡，洵屬無據。
  (3)就承辦檢察官之結論而言：
    續查根據當天至現場調查證據之南投縣警察局集集分局刑事組員劉柏佑證稱：
　　　「 (調查過程中有無發現死者有他殺、自殺的嫌疑？) ．．．是否有他殺、自
　　　殺我們依現場的狀況也無法判斷。我們也沒有建議檢察官改偵字案件調查。我
      們有到死者住處看是否有其他的資料，也沒有找到資料跟遺書，檢察官有指示
      要查訪，大致上我們查訪死亡當天的行蹤，沒有查到跟死亡原因有關的資料。
      」（詳鈞院卷第一七九頁），揆諸前開職司該案件調查之刑事組員劉柏佑相關
      證詞已明確表示死者是否有他殺、自殺之情形，依現場的狀況根本無法判斷，
　　　訴人率爾指稱謝素卿之死亡原因乃自殺所致，毫無所據。
    另南投地方法院檢察署根據對於該案之調查結果，於九十一年度相字第三五九
      號相驗證明書上第十二項死亡原因記載為：「生前燒死」，而第八項死亡方式
      有病死或自然死、意外、自殺、他殺、不詳等，本件檢察官並未於相驗證明書
      死亡方式勾選「自殺」而勾選「不詳」，按檢察官必已詳細調查並參照卷內所
      附相關鑑定資料，研判謝素卿死亡原因之各種可能性後所作下之結論，今檢察
      官經過綜合研判結果猶不能肯認謝素卿係自殺身亡，而上訴人徒依相驗卷宗內
      部分資料，即妄自臆測被保險人謝素卿係自殺，實乃因上訴人不欲履行理賠責
      任的卸責之詞而已。
  (4)就台大法醫科法醫鑑定報告書鑑定意見而言：
    按台大法醫科係以　鈞院檢附之交通事故調查報告、解剖報告、卷內相關債務
      和相關保險的證據為依據作為鑑定意見之基礎，其所作的鑑定意見：「（一）
      由交通事故及火災現場勘驗報告-因車禍發生時間相當的短，而且計劃性的將
      火引導至後座，推定死者在發生事故時應是一人在車上，而無他人相伴」。針
      對此點而言，　鈞院前曾函詢內政部消防署有無接受鑑定「火勢是由被燒死者
      或他人點燃」事項乙案，該署於其回函中說明二中提到「火災現場起火原因之
      研判，必須至現場實地勘查，並依火流延燒路徑之方向性及痕跡證物逐一查證
      歸納，輔以目擊者之陳述，研判確切之起火處所，並依現場實際燃燒、證物鑑
      定情形等資料據以研判可能之起火原因；有關『火勢是由被燒死者或他人點燃
      』乙節，應屬檢、警偵查之範疇，本署未能受理該項鑑定」（詳鈞院卷第一三
      六頁）。由上開回函可知，內政部消防署尚且以該個案因牽涉之專業層面太廣
      ，非當時處理案件之偵、檢單位綜合研判，無法率然輕斷，而不敢冒然受理該
      項鑑定，況根據當時從事火災鑑定之證人林志信就其專業亦只能判斷起火點位
      置，且其製作的火災原因報告書，亦無法作出如台大法醫學科鑑定(一)所言「．
      ．而且計劃性的將火引導至後座」等大膽判斷，而台大法醫學科並非火災鑑定
      方面之專責機構，其竟能在其非專業領域輕率作出此結論，實難令人信服。
    另就前開法醫研究所鑑定意見(二)：「火災可謂是瞬間著火而造成死者窒息死亡
      ，所以體內血液一氧化碳血紅素只有4.7％」 。針對此點而言，因該案前曾委
      託法務部法醫研究所鑑定人陳明宏鑑定，亦認死者有一氧化碳及煙塵吸入，致
      死原因為生前燒死，因兩者就此方面之鑑定意見大致相符（詳鈞院卷第一九七
      頁），且屍體之鑑定確屬台大法醫學科之專業領域，故被上訴人針對前揭鑑定
      意見(二)之鑑定結果並無異議。
    雖然前揭法務部法醫研究所亦認起火原因需由火場鑑識與交通事故鑑定確認，
      此看法和內政部消防署見解相同，且其鑑定結果認為：「死者謝素卿，五十歲
      女性，其死因是因為生前燒死，其死亡方式未確定。」（詳鈞院卷第一九七頁
      ），故法務部法醫研究所依其專業領域亦無法推測死者之死亡方式，殊不知台
      大法醫學科有何憑據足以「推論」死者之死亡方式應非屬意外。
    再台大法醫學科綜合鑑定意見(一)、(二)「推論」，作出「死者是有計劃性的引燃
      汽車著火而造成死亡，所以死亡方式應非屬意外」之結論（詳鈞院卷第一八八
      頁）。針對此項結論，遍觀全部鑑定報告書，其並未附有任何據以得出此推論
      之理由，且揆諸上情，台大法醫學科之專業項目，應限於屍體器官之鑑定，而
      有關『火勢是由被燒死者或他人點燃』乙節，應屬檢、警偵查之範疇，而非台
      大法醫學科可越殂代庖，而根據當時承辦該案之刑事調查組員劉柏佑及指揮該
      案之檢查官皆無法就火災是否人為或他人點燃依現場的狀況而作出判斷，故台
      大法醫學科之法醫鑑定報告書作出此推論，實純屬妄斷。
(二)、就舉證責任部分而言，被上訴人已盡舉證之責：
   (1)按「保險契約之解釋，應探求契約當事人之真意，不得拘泥於所用之文字；如
     有疑義時，以作有利於被保險人之解釋為原則」、「定型化契約條款如有疑義
     時，應為有利於消費者之解釋」，保險法第五十四條第二項、消費者保護法第
     十一條第二項定有明文。按保險契約為定型化契約，而意外傷害保險乃相對於
     健康保險，健康保險係承保疾病所致之損害；意外傷害保險則在承保意外傷害
     之損失。人之傷害或死亡之原因，其一來自內在原因，另一則為外在事故（意
     外事故）。內在原因所致之傷害或死亡，係指被保險人因罹犯疾病、細菌感染
     、器官老化衰竭等身體內部因素所致之傷害或死亡；至於外來事故（意外事故
     ），則係指內在原因以外之一切事故而言，其事故之發生為外來性、偶然性，
     而不可預見，除保險契約另有特約不保之事項外，意外事故均屬意外傷害保險
     所承保範圍，最高法院九十二年台上字第二七一０號裁判意旨參照（見原審九
     十三年四月二十七日準備書（一）狀證一）。
   (2)查上訴人起訴時提出台灣南投地方法院檢察署相驗屍體證明書，其中第十一項
     死亡原因記載為：「生前燒死」，第八項死亡方式記載：「不詳」（見起訴狀
     證四），則按前該裁判意旨，本件被保險人謝素卿死亡既非因內在犯疾病、細
     菌感染、器官老化衰竭等身體內部因素所致，當屬因意外事故死亡。故被上訴
     人就被保險人謝素卿係因意外事故死亡已盡舉證之責，唯有如此解釋方符合前
     開二法條之規範意旨。
   (3)按主張法律關係存在之當事人，僅須就該法律關係發生所須具備之特別要件，
     負舉證之責任，至於他造主張有利於己之事實，應由他造舉證證明（最高法院
     四十八年台上字第八八七號判例參照）。查本件被上訴人已就被保險人謝素卿
     與上訴人間有保險契約存在及謝素卿係因火燒車致死之事實負舉證責任，則上
     訴人抗辯謝素卿係故意點火自殺死亡，其不負賠償責任云云，自屬主張有利於
     己之事實，即應由上訴人負舉證之責。上訴人主張應由被上訴人負舉證之責，
     誠屬無據。而上訴人所提出之證據，皆無法證明死者謝素卿係自殺死亡，故上
     訴人拒絕理賠，顯無理由。
三、證據：引用原審立證方法。
      理　　　由
壹、程序方面：
一、按「當事人得以合意定第一審管轄法院。但以關於由一定法律關係而生之訴訟為
    限。前項合意，應以文書證之。」，民事訴訟法第二十四條定有明文。
二、經查，要保人即被上訴人姐姐謝素卿與訴外人美商喬治亞人壽保險股份有限公司
    台灣分公司（下稱喬治亞人壽公司）於民國八十七年十月二十一日簽訂「喬治亞
    百祥終身壽險保險單」（保單號碼為00000000號，下稱百祥壽險）、「
    喬治亞滿福終身壽險保險單」（保單號碼為00000000號，下稱滿福壽險
    ），依百祥壽險表險單條款第三十一條、滿福壽險保險單條款第二十七條及滿福
    壽險附加之意外傷害身故保險條款第二十八條約定，因上開二契約涉訟時以要保
    人即謝淑卿住所地之地方法院為管轄法院。本件要保人謝素卿投保時之住所地為
    「南投縣竹山鎮○○里○○路六十四巷四號」。嗣喬治亞人壽公司於九十年八月
    一日將全部保單之權利及義務概括移轉由上訴人承受（原審判決理由第二項誤載
    為九十年七月一日），有喬治亞人壽公司保戶通知書、常在國際法律事務所營業
    移轉法律意見書影本各一份、保險契約確認書影本二份在原審卷可稽，依前開法
    條規定，原審因兩造合意而有管轄權，合先敘明。
貳、實體方面：
一、被上訴人主張：要保人謝素卿於八十七年十月二十一日投保喬治亞人壽公司之百
    祥壽險及滿福壽險，均以被上訴人為身故受益人。依滿福壽險意外傷害保險附加
    契約（乙型）條款（下稱系爭附加契約條款）第三條約定：「被保險人於本附約
    有效期間內，因遭受意外傷害事故，致其身體蒙受傷害而致前項所稱意外傷害而
    致殘廢或死亡時，依照本附約的約定，給付保險金。前項所稱意外，指非由疾病
    引起之突發事故。」，喬治亞人壽公司則於九十年七月一日將全部保單之權利及
    義務概括移轉由上訴人承受。嗣謝素卿於九十一年七月二十七日凌晨，在南投縣
    水里鄉台十六線十五公里五百五十公尺處發生火燒車，家屬雖懷疑有他殺嫌疑，
    然經南投地檢署檢察官以九十一相字第三五九號案件調查後認定謝素卿死亡原因
    為生前燒死，並發給家屬相驗屍體證明書後結案，認定謝素卿係意外死亡，依系
    爭契約附加條款約定，上訴人應給付被上訴人意外保險金新臺幣（下同）一百萬
    元，經被上訴人於九十二年三月二十五日向上訴人申請給付後，迄今未獲給付。
    依前開契約約定，上訴人應於收齊文件十五日內給付，逾期按年利一分加計利息
    給付，爰依前開保險契約約定，求為命上訴人給付被上訴人一百萬元，及自九十
    二年四月十日起至清償日止按年利一分計算之利息等語。
二、上訴人則以：(一)被上訴人應就其得請求給付意外傷害身故保險金之權利義務發生
    事實，負舉證責任：被上訴人主張謝素卿係遭意外傷害事故死亡，依系爭契約附
    加條款約定及舉證責任分配原則，自應就權利發生事實負舉證責任。本件被上訴
    人係憑藉南投地檢署開立之相驗屍體證明書所載「生前燒死」主張上訴人有給付
    意外傷害身故保險金之義務，惟本件火勢之發生原因是否確係突發無法預料，則
    非上開證明書所能證明。(二)謝素卿之身故非由外來突發意外傷害事故所造成，上
    訴人拒絕給付意外傷害身故保險金並無違誤：謝素卿雖於其所駕駛之自小客車駕
    駛座上遭火焚燒致死，惟依南投消防局火災原因調查報告書所載，可證該起火災
    並非導因於車禍意外而係人為安排妥當後再點火所致，另依車內仍留有大量貴重
    金飾且發現打火機及汽油桶、蓋之情形研判，亦應可排除謝素卿於途中遭遇強盜
    、他殺之可能，蓋火勢若為他人點燃，則點火之他人縱非因劫財為之，而未取去
    車內貴重金飾，亦不致將打火機及汽油桶、蓋等重要證物留置車內，甘冒遭人發
    現之風險，而承擔刑法殺人罪之刑責。再本件車輛係在行進中著火，且擦撞路邊
    四次滑行三百五十公尺後始停止，足證起火當時車速不低，火勢難由他人點燃。
    再謝素卿之車輛後座已堆滿冥紙、帳冊等雜物，若車內另有他人亦應在前座，自
    無可能再在前座佈置沾濕汽油之毛巾、衣物，且於點燃後還能跳車脫身，自無由
    他人點火之可能。(三)本件由台大法醫科鑑定結果，亦認謝素卿確非導因意外傷害
    事故，而係其計劃性的引燃汽車著火所致。(四)謝素卿生前背負高額債務，難謂其
    非因不堪龐大經濟壓力動念輕生，足認其有自行點火之動機。本件被上訴人既未
    導致謝素卿燒死之火勢係外來突發之原因所引燃，善盡舉證責任，而上訴人已就
    火勢係謝素卿有計劃性之引燃盡舉證責任，足徵被上訴人之訴顯無理由。
三、經查，被上訴人主張謝素卿於八十七年十月二十一日投保喬治亞人壽公司之百祥
    壽險及滿福壽險，均以被上訴人為身故受益人。依前開滿福壽保險契約意外傷害
    身故附約條款第三條約定：「被保險人於本附約有效期間內，因遭受意外傷害事
    故，致其身體蒙受傷害而致前項所稱意外傷害而致殘廢或死亡時，依照本附約的
    約定，給付保險金。前項所稱意外，指非由疾病引起之突發事故。」，喬治亞人
    壽公司則於九十年七月一日將全部保單之權利及義務概括移轉由上訴人承受。嗣
    謝素卿於九十一年七月二十七日凌晨，在南投縣水里鄉台十六線十五公里五百五
    十公尺處發生火燒車死亡，被上訴人於九十二年三月二十五日向上訴人請求給付
    意外保險金一百萬元等語，上訴人迄未給付等情，為兩造所不爭，並有前開契約
    保險單、南投地檢署相驗屍體證明書、理賠保險金／ｅ療代付服務申請書暨理賠
    報備單等件影本在原審卷可證，並經本院調閱南投地檢署九十一年度相字第三五
    九號相驗卷屬實，堪信為真。至被上訴人主張被保險人謝素卿係遭意外死亡，符
    合前開附約條款第三條約定，上訴人應付保險金一百萬元，則為上訴人所否認，
    並以前詞抗辯，拒絕理賠。是本件應予審究者為謝素卿之死亡是否為系爭契約附
    加條款約定之意外事故，上訴人抗辯謝素卿是自殺死亡有無理由﹖經查：
(一)、按「當事人主張有利於己之事實者，就其事實有舉證之責任。但法律別有規定，
    或依其情形顯失公平者，不在此限。」，民事訴訟法第二百七十七條定有明文。
    亦即就具體事件，法院得依公平正義之原則，定舉證責任之分配。又保險事故究
    係如何發生，雖有未明確之處，惟被保險人已經發生保險事故，原則上，凡非因
    自己之意志，故意所致之突發性傷害或死亡，自屬意外事故。倘上訴人抗辯被保
    險人係故意行為，屬於不給付保險金之除外責任原因，則依舉證責任之分配原則
    ，即應由上訴人負舉證責任。再「按主張法律關係存在之當事人，僅須就該法律
    關係發生所須具備之特別要件，負舉證之責任，至於他造主張有利於己之事實，
    應由他造舉證證明」（最高法院四十八年度台上字第八八七號判例參照）。經查
    ，本件被上訴人已就謝素卿與上訴人間有保險契約存在，及謝素卿係生前燒死之
    事實，為相當之舉證，是上訴人抗辯謝素卿係自行點火引燃火勢死亡，非意外死
    亡，上訴人無給付意外身故保險金之責，即應由上訴人負舉證之責。
(二)、經查：
  (1)本件被保險人謝素卿死亡後，經南投地檢署檢察官相驗結果，因無法確定引起死
    亡之原因，乃於檢驗屍體證明書上勾選死亡方式為「未確認」，並送請法務部法
    醫研究所解剖鑑定，經該部論斷為：「(一)解剖發現死者有一氧化碳及煙塵吸入，
    致死原因為「生前燒死」。(二)起火原因需由火場鑑識與交通事故鑑定確認。鑑定
    結果：死者謝素卿，五十歲女性，其死因是因為生前燒死，其死亡方式未確定」
    等語，有檢察官相驗屍體證明書、法務部法醫研究所九十一年十月二十二日法醫
    理字第0910002697號函及所附（91）法醫所鑑字第一０八九號鑑定書各一份在南
    投地檢九十一年度相字第三五九號相驗卷可稽（見該卷第三十二、一九０－二０
    二頁）。再查，本件火災經南投消防局鑑定結果，研判火災原因為：「．．．(三)
    起火處：依據現場勘查紀錄(一)(二)(三)(四)－相片二十三至相片四十二，再經火災現場
    勘查結果，以該車前面乘客座椅墊上方附近燒失嚴重且起火燃燒，並於椅墊上尋
    獲疑似燒熔之汽油筒蓋，該處碳化及燒燬情形最為嚴重。故研判係由該處先起火
    燃燒，再向周圍擴大延燒。(四)起火原因：據調查，該起火自小客車車主謝素卿（
    五十歲）於火災發生時，其獨自一人身體焦黑陳屍在駕駛座上，總計尋獲有四處
    明顯撞擊地點詳如現場交通圖（第十二頁），第一處撞擊點於台十六線往水里方
    向十五公里二００公尺新城橋水泥護欄上有明顯擦撞痕跡（相片一、二），且於
    護欄上留有該車佐側車身之防撞條（如相片三）與起火自小客車右側車身擦撞痕
    跡吻合（相片四）；第二處撞擊點於四十六線往水里方向十五公里三五０公尺處
    護欄該車因擦撞留有油漆（相片五、六）與該車右側車身油漆刮痕漆刮痕吻合（
    相片七）；第三處撞擊點於台十六線往水里方向十五公里五二０公尺中間分隔島
    處（相片八），該處留有一顆被撞擊平削平之螺絲痕跡（相片九、十）與該車左
    前輪輪胎留有被削平之螺絲吻合（相片十一）；第四處撞擊於台十六線往水里方
    向十五公里五五０公尺護欄處，車子輕微碰撞最後停止（相片十二），唯肇事現
    場無剎痕跡（相片十三），另車內僅有車箱內及車頂有燃燒痕跡，該車前後引擎
    蓋未有燃燒痕跡（相片十四、十五），故排除電線短路暨油箱起火，且於該車內
    發現有冥紙（相片十六、十七）、金飾（相片十八、十九）、大批帳冊文件及後
    座大量浸濕衣物（相片二十、二十一、二十二）並尋獲疑似汽油容器蓋（相片二
    十三）及打火機（相片二十四），再依據現場勘查紀錄(五)(六)－相片四十三至相片
    五十六綜合研判此次起火原因係疑似以打火機點燃車內前乘客座上汽油，引火致
    災之可能性較大。六、結論：九十一年七月二十七日三時十四分前，水里鄉台十
    六線十五公里五百五十公尺自小客車ＲＪ－5408起火燃燒火警案，其起火原因經
    現場勘查及查詢相關關係人結果，綜合研判此次起火原因係疑似以打火機點燃汽
    油引火致災之可能性較大，並造成車主謝素卿燒死在駕駛座上。」等語，有九十
    一年八月七日南投縣警察局集集分局九十一年八月二十三日投集警刑字第０九一
    ０００一０九二八號函及所附南投消防局火災原因調查報告書一份在前開相驗卷
    可稽（見該卷第六十三－一一三頁），並經參與勘查及鑑識工作之南投消防局調
    查課課員林志信在本院證本件起火點在車輛右前座，經初步勘查未發現係由交通
    意外事故引起火災之跡象等語屬實（見本院卷第一五七頁）。綜合上開相驗屍體
    證明書、法務部法醫研究所解剖結果、南投消防局火災原因調查報告書鑑定報告
    意見，堪信謝素卿在其前開車內遭火燒死，且係生前燒死，其起火點在該車前面
    乘客座椅墊上方附近，起火原因則為疑似以打火機點燃車內前乘客座上汽油所致
    。是本件應再予審究者為究係謝素卿或他人以打火機引燃上開汽油？
  (2)再查，本院參酌火災現場係位於水里鄉台十六線往水里方向十五公里五五０公尺
    處，該處為南北雙向雙車道之公路，起火之前開向小客車係謝素卿所有，該自小
    客車內後座擺滿冥紙、帳冊文件及浸溼汽油之衣物，前座乘客座處放置汽油筒、
    打火機及金飾，另燃燒最嚴重之前座乘客座椅墊上，留有疑似汽油筒燒熔之殘跡
    ，經南投消防局鑑識人員仔細勘查後，發現留有疑似汽油筒之筒蓋及未被燃燒之
    紅色塑膠袋、並於附近發現打火機一只，火災發生時上開車輛尚在行進中，並因
    而撞擊路邊護欄三次、撞擊中間分隔島一次留下痕跡等情，認本件火災係由謝素
    卿自行點火引燃之可能性較大。本件經送台大法醫科鑑定結果，亦為相同之認定
    ：「．．鑑定意見：(一)、由交通事故及火災現場勘驗報告－因車禍發生時間相當
    的短，而且計劃性的將火引導至後座，推定死者在發生事故時應是一人在車上，
    而無他人相伴。(二)、火災可謂是瞬間著火而造成死者窒息死亡，所以體內血液一
    氧化碳血紅素只有4.7%。綜合(一)、(二)推論，死者是有計劃性的引燃汽車著火而造
    成死亡，所以死亡方式應非屬意外。」，有國立臺灣大學醫學院九十三年十二月
    十七日（93）醫祕字第3078號函及所附法醫鑑定報告書各一份在本院卷為證（見
    本院卷第一八六－一八八頁），堪信上訴人抗辯本件火災係由謝素卿自行點火引
    燃所致等語，堪信為真。被上訴人雖主張上開鑑定報告係推論，且未附有任何據
    以得出上開推論之理由，不足採信等語。惟查，台大法醫科之上開鑑定結果係依
    據：「．．一、交通事故調查報告： 車輛（RJ-5408）在停止前共有四處撞擊點
    ，而且均無剎車痕存在；車內燃火起點經火災勘查記載應是右前乘客座的疑似汽
    油筒，而且報告中提及在排檔鎖上有疑似浸濕的媒介－毛巾和疑起火源的紅色打
    火機，藉以由前座引燃至後座；此外死者的右側燃燒比左側利害且所穿的鞋並未
    燒失，安全帶仍在身上，因此報告中支持起火源是右前乘客座，而造成的火燒車
    。二、解剖報告（九一頭檢榮紀仁字第一三三四０號）：死者係生前焚燒致死（
    因有煙塵吸入氣管），血液中一氧化碳血紅素4.7%；未測酒精值。三、卷內相關
    債務（卷宗157及160頁）和相關保險的證據。．．．」等資料綜合判斷所為之鑑
    定，並經台灣大學醫學院法醫學科鑑定會通過該鑑定結果一節，有前開國立臺灣
    大學醫學院函為憑，非如被上訴人所述，未附推論之理由，該鑑定自屬可信，被
    上訴人所辯顯無可採。
(三)、按「被保險人於本附約有效期間內，因遭受意外傷害事故，致其身體蒙受傷害而
    致前項所稱意外傷害而致殘廢或死亡時，依照本附約的約定，給付保險金。前項
    所稱意外，指非由疾病引起之突發事故。」，系爭附加契約條款第三條固有明文
    ，惟按「被保險人直接因下列事由致成死亡、殘廢或傷害時，本公司不負給付保
    險金的責任。．．．二、要保人、被保險人的故意行為。．．．」，同上條款第
    十四條第一項第二款亦有明文。揆諸前開說明，上訴人如能證明謝素卿之死亡係
    其故意行為，則其不負給付保險金之責任。本件謝素卿之死亡係由其自行點火引
    燃汽車著火所造成，其死亡係被保險人故意行為所致，已如前述，揆諸前開法條
    規定，上訴人拒絕給付理賠金，自屬有據。
四、綜上，被保險人謝素卿之死亡既為其故意行為所致，上訴人自得依系爭契約附加
    條款約定拒絕保險金之給付。從而，被上訴人依系爭契約附加條款請求上訴人給
    付保險金一百萬元本息，即屬無據，不應准許。原審未予詳查，遽為上訴人敗訴
    判決，上訴論旨指摘原判決不當，求予廢棄改判，為有理由，應由本院予以廢棄
    改判，駁回被上訴人在第一審之訴及假執行之聲請。
五、本件事證已臻明確，兩造其餘攻擊防禦方法及舉證，對判決結果不生影響，不予
    一一論列，併予明。
據上論結，本件上訴為有理由，依民事訴訟法第四百五十條、第七十八條，判決如主
文。
中　　　華　　　民　　　國　　九十四　　年　　　一　　　月　　二十五　　日
~B1民事第七庭審判長法　官　邱森樟
~B2　　　　　　　　法　官　盧江陽
~B3　　　　　　　　法　官　陳賢慧
右為正本係照原本作成。
不得上訴。
~B 　 　　　　　　書記官　瑞芳
中　　　華　　　民　　　國　　九十四　　年　　　一　　　月　　二十六　　日
                                                                        Ｈ
